臺北高等行政法院判決　　　　　　　　　　　　　　　九十年度訴字第四六一四號
　　　　　　　　　　　　　　　.
　　原　　　告　甲○○
　　被　　　告　經濟部智慧財產局
　　代　表　人　陳明邦（局長）
　　訴訟代理人　戊○○
　　　　　　　　丁○○
　　　　　　　　己○○
　　參　加　人　乙○○
　　輔　佐　人　丙○○
右當事人間因新型專利異議事件，原告不服經濟部中華民國九十年五月四日經（九○
）訴字第○九○○六三○九一七○號訴願決定，提起行政訴訟，並經本院裁定命參加
人獨立參加本件被告之訴訟。本院判決如左：
    主  文
原告之訴駁回。
訴訟費用由原告負擔。
    事  實
緣參加人前於民國（以下同）八十八年四月三日以「排油煙機之導流結構改良」向被
告申請新型專利，經被告編為第00000000號審查，准予專利（以下簡稱系爭
案）。公告期間，原告以系爭案違反專利法第九十八條第一項第二款之規定，檢具原
告申請在先並經核准專利之八十五年四月一日公告之第00000000號「低噪高
壓除油煙機全程氣流流場與整體結構的排列和組合方式」發明專利案（以下簡稱引證
案）專利公告及說明書影本等，對之提起異議，案經被告審查，於八十九年十一月二
十八日以（八九）智專三（三）○二○四五字第○八九八九○○二○三七號專利異議
審定書為「異議不成立」之處分。原告不服，提起訴願，遭駁回後，遂向本院提起行
政訴訟，並經本院裁定命參加人獨立參加本件被告之訴訟。茲摘敘兩造及參加人之訴
辯意旨如左：
甲、原告方面：
一、聲明：求為判決
１、訴願決定及原處分均撤銷。
２、命被告就參加人之第00000000號「排油煙機之導流結構改良」新型專利
    為應予撤銷之處分。
二、陳述：
１、先敘明部分：
(1)、專利申請案審前，是否已有相同專利申請在先或已獲准專利在卷，或係運用申請
    前既有之技術或知識，而為熟習該項技術者所能輕易完成．．．等等不授予專利
    權之法定要件，此乃被告在程序上首須查明之基本職責。
(2)、專利權授予前作公報之旨意在於廣納不同意見、用於救濟補正專責機關之行政或
    審核上的疏忽。
(3)、專利權之授予被提異議大致可分：(一)在法律上構成侵犯他人專利權；(二)技術領域
    －理論邏輯或實施的實用性受懷疑。
２、系爭案侵犯原告專利權範圍：
(1)、引證案說明書第二十三頁申請專利範圍（Ａ）最後兩行明載：．．．在煙罩內部
    ，分設多片鱗板（導風鱗板）而組成多道下墜風道，風道之上方為油煙氣吸入端
    ，下方即為油煙氣出口端。又說明書第六頁，陸１、吸入段流場載明：本創作除
    油煙機之吸入口是由多片鱗板（如圖(十)－所示）所組成之多道下墜風道（如圖
    (十)－所示）整面傾斜鱗疊．．．。可見引證案發明專利權範圍之前所未有物品
    包括：導風鱗板及由導風板傾斜鱗疊之下墜風道；而油煙氣之運動流場是：
    風道上方為油煙氣吸入端，風道下方為油煙氣出口端（參照說明書第二十二頁圖
    十四所示）。
(2)、查系爭案說明書第七頁申請專利範圍第六行．．．該嵌槽係為下斜之設置型態，
    且前一嵌槽之尾端係疊設於後一嵌槽之前端並上下留有適度之間距，而嵌槽係供
    相對數量之長形導煙板採抽取或插置定位者。
(3)、再參照系爭案說明書「第（５）頁最後三行：本創作之主要特徵．．．至第（６
    ）頁前三行．．．向後導引至集油槽」之說明，其所持申請之專利物品－導煙板
    及導煙板重疊上下間留有間距呈下斜疊設，所構成之物品「導煙板重疊間之抽吸
    口」顯與引證案專利權範圍之「導風鱗板及下墜風道」並無二致，再參照系爭案
    說明書第三圖示，其氣流運動流場亦抄襲引證案專利說明之運動方法，風道上方
    為吸入端，下方為出口端。
(4)、再查系爭案說明書第（六）頁創作說明（４）第一行：．．．油漬由下一片導煙
    板（７）而落入下一片導煙板（７）時．．．使油漬呈階梯狀順利向後導引至集
    油槽。此段污油之截油方法與引證案說明書第（８）頁創作說明（六）第十二行
    ：．．．吸入口各導風鱗板上附著之油污，各沿導風鱗板斜坡下滑或依序滴落在
    下面導風鱗板之上面，而至最下面導風鱗板匯入第一油槽．．．。前後兩者截油
    方法完全一模樣。
(5)、綜上所述，系爭案所持申請專利之物品及其論說近乎抄襲引證案專利權範圍，系
    爭新型專利權之授予，確已侵犯原告專利權實無可置疑。更何況原告專利權範圍
    乃為一理念物品，苟依其精神範疇所作之修飾或等效變化仍包括在原告專利範圍
    內，此論說觀點復為系爭案第（６）頁創作說明（４）最後三行之結論所自認。
    依法系爭新型專利之申請，原即應予退件不作審核。
３、系爭案未經調查即遽行審核，違背審核程序：
    按被告所編申請專利須知明載，新型專利應就已有物品作全部或局部改良，合於
    更實用，方可申請，故「已有物品」乃新型專利申請之前提要件。本件系爭授予
    新型專利權之物品既經原告異議已侵犯原告發明專利範圍，被告乃專利權准駁專
    責機構，依職責自應首先查明檔案以免專利權之重複授予或就申請新型專利所持
    之物品確為市井流傳之已有物品所改良，說明核准本件新型專利已符合「已有物
    品」之前提要件，同時說明界分與原告專利物品鹿馬之不同所在，杜絕日後糾紛
    ，被告違背其基本職責，未查明前提要件是否存在，即遽行審核本件新型專利權
    之授予，自屬不合法，應予撤銷。
４、被告授予系爭新型專利權不備法定要件：
    系爭新型專利權之授予，雖經原告提出異議，被告竟以該新型專利係就物品結構
    的技術層面作部分枝節的改變為授予專利之唯一理由，然原告之專利物品為「前
    所未有之物品」而非市井流傳之已有物品，故系爭新型專利之申請就「已有物品
    」改良之「前提要件根本不存在」，被告審核之立足點顯不備法定要件，其審核
    結果自屬不合法，系爭新型專利權之授予，依法當然應撤銷。
５、系爭創作說明違背事實和學理：
(1)、油煙氣之上升同時行擴散之功乃烹飪時持續增溫，燃燒物及烹飪物氣化在大氣中
    所生之自然運動現象；排油煙機是借由風扇之吸氣作功，吸氣端產生低壓區以及
    借由煙罩之籠罩，放大此低壓區範圍的作用，使油煙氣上升的運動指向此低壓區
    不繼續擴散而易被風扇所吸入，並非系爭案創作說明所指稱的：「在風扇吸入口
    前設一改良導流結構，借由導煙板（７）之設置，讓油煙不會擴散而更容易被風
    扇所吸入．．．」云云，因導煙板不具籠罩之功能反而造成運動流場之阻礙，油
    煙更行擴散；所以容易被風扇所吸入是因煙罩之籠罩而成一大低壓區面積之故。
    系爭案對於排油煙機作功時油煙氣上升之擴散運動及被風扇吸入之流場的創作說
    明，顯與事實未合。
(2)、按學理，烹飪因持續增溫產生油煙氣上升運動，而排油煙機是借由風扇之吸氣作
    功產生低壓區，使上升之油煙氣向之作運動，產生一股氣流運動流場；又為保持
    或增加此流場運動的效率，令一煙罩作籠罩隔絕此低壓區外之大氣壓力，減少低
    壓區四周大氣入侵的面積，以維油煙氣上升運動流場指向此低壓區之速度及流量
    的不變，而當此流場運動之指向受障礙阻撓時，此流場運動必改變其運動方向循
    四周次低壓區繞道持續向最低壓區之指向作運動；此繞道運動的現象，增長了油
    煙氣進入風扇吸入口（）的流場距離，使油煙氣滯留於屋內的時間延長，相對
    的風扇排放屋內的油煙氣之時效將拉長，排放屋內油煙氣的效率呈下降；又因風
    扇吸氣作功時，進氣段流場運動受障物（導流結構）阻撓之阻力的影響，將造成
    風扇運轉虛功的產生，風扇作功的效率當然下降，此乃流體力學最基本之一般常
    識，然系爭創作說明卻指稱：「在風扇吸入口前設置一系爭改良之導流結構，不
    但不會影響風扇抽吸之效率（作功效率）．．．油煙更容易被風扇吸入（時效）
    ．．．」，系爭創作說明實已背離流體力學之學理。
(3)、被告審查結果竟然認同系爭未合事實又背離學理之創作說明，依法應提審查結果
    之依據，舉證推翻原告前述事實及學理作答辯，以明審查結果依據之邏輯性，是
    否符合專利權授予之法定。
６、就系爭案與引證案之專業技術層面而言：
(1)、查系爭案結構改良說明，其排油之「流道」竟然是被組成儲油之Ｕ形導「油槽」
    （系爭案說明書第（５）頁第四行）而非使之暢流之「油溝」，如何使之導流暢
    順？其所謂結構改良安在？專利之申請乃每一技術層面在當時之最專業和最高層
    面之智慧，專用名詞是不能指鹿為馬的，系爭案以「油槽」作為改良「油溝」之
    暢流性說明記載，已有背流體邏輯亦有違專利創作說明必須使熟習該項技術者能
    據以實施之要件。
(2)、本件系爭案將固定之氣流導流板（即引證案之專利物品導風鱗板）改為抽取式之
    活動結構，其活動之特性，易使快速流動，通過導流板吸入口板面之上面及下面
    不同點所造成之壓力差，將產生不穩定的共震，實施方法顯有違實施氣流低噪流
    動的基本實用性要求。
(3)、本件系爭案之創作說明由右開列舉其所持之論點及企圖之實用性，尚嫌極為生澀
    ，亦有專業實務不足之缺憾，被告授予專利權顯不合法定要件。
７、專業性施作技術面的不可為：
(1)、被告應具體舉證答辯系爭申請標的「槽」之註解定義及可與機體側板「一體成形
    」施作之實例態樣，以符專利權審查及授予之法制。蓋「槽」乃中間低四邊高之
    長矩形物，用於蓄存液態物；又依經驗法則，直到目前中外排油煙機乃量產之金
    屬製品，槽之形成必行抽壓施作，惟系爭導油槽是由機體側板向內一體成Ｕ形弧
    狀，然而又在Ｕ形弧狀導油槽之內側邊板上設置多道嵌槽，試問此嵌槽之模具將
    如何置入和下卸？對於系爭標的物嵌槽如何施作構成，系爭創作說明顯未載明，
    已有違專利法施行細則第十六條第二項之規定：獨立項應載明申請專利之標的，
    構成及其實施之必要技術內容、特點及第三項：附屬項應包括所依附項目之全部
    技術內容並敘明所依附項目外之技術特點」的規定，被告豈能審決不備理由，僅
    以「並無無法據以實施之情事」一語帶過？被告審查之法定依據不無可疑。
(2)、被告既為智慧財產權之主管機關，對於申請案物之名詞自不得模糊視聽，尤以日
    常通用之專用名詞更可註解用語明確意義，系爭案指稱之槽，經提質疑，依法被
    告當然必須註解清楚其用語定義，並檢附其審查之依據，指出系爭之槽（導油槽
    ）如何可背棄其蓄存之特性，反之行導流作功是具有科學性的實用功能及既為嵌
    槽，如何可行抽插運動，又如何施作可令嵌槽與導油槽成形於一體，以明審決是
    否合乎施作科學性之邏輯，也才能證明系爭創作說明是否符合可讓熟悉此技術者
    輕易施作成形之法定要件，此審查之檢附依據乃被告應有且不可規避之行政責任
    。
８、系爭案之圖示已自行否定其創作說明，是無法據以施作之例證：
(1)、末查系爭第五、六圖示，可明確看出供系爭導煙板作抽插之嵌處，係由系爭導油
    槽底面板連接至內側邊板切開，成一Ｌ型「缺口」，而並非系爭所指稱之「槽」
    ，就因為是Ｌ型之缺口（請參照系爭第五、六圖示），導煙板始能作「抽插滑入
    」，而非「嵌入填滿」槽內（故導煙板是鬆動的，易震動產生噪聲或滑落），又
    兩對稱之槽僅能使導煙板作「穿插」－如門、窗是，並不能作「抽插」，系爭創
    作說明顯未符我國語文意義之表達，已有違請求專利用語意義應適用我國法律、
    國情及語文特質之法定要件，如何認定授予專利權？再則在導油槽底面設置多道
    缺口，導油槽內之油漬將沿此多道缺口滲出滴落，更是造成廚房潔淨之間擾；又
    導油槽內的油漬既由此多道缺口滲出滴落，導油槽內已無油漬可導流，導油槽也
    將形同虛設，不具在產業製造及使用上產生積極有益之效果，導油槽的功能顯已
    被破壞殆盡不具實用價值，系爭申請專利之附屬項已喪失其必備有「有用性」之
    要件。由是觀之，系爭創作說明指嵌槽可據以實施及被告答辯末段稱系爭導油槽
    可使污油導流順暢，熟習該項技術者並無「無法據以實施」之情事，另導煙板「
    嵌置」兩側嵌槽並「不易」產生共振和噪音之敘述已被系爭第五、六圖示自行否
    定；系爭標的物「嵌槽」既然不能有抽插作功之事實，其指稱導煙板之抽插特徵
    當然也就不存在，系爭申請案已不具專利權授予之要件，被告於審查時，竟不作
    創作說明內容與圖示的比對，審查實有疏漏之違失，其審決之合法性，自有可議
    。
(2)、由前敘各節的述明及系爭第五、六圖自行否定的例證，已可明確系爭由機體兩側
    下端緣向內形成Ｕ形之導油槽並於兩導油槽（）對稱設多道嵌糟（）之系爭
    申請標的的敘述，在金屬抽壓作業的專業技術面是不可為，無法據以實施的，或
    縱令如系爭圖示將嵌槽改成缺口，也因不具實用性，當然進步性也就不存在。被
    告未檢附引證資料，遽認系爭案具有進步性為由暫准其專利權，於法自屬無據。
９、系爭案不具實用性，亦不符商品安全檢查之規定：
(1)、再查系爭創作說明第５頁第廿二行稱：「該嵌槽（）之尾端（Ｂ）係疊設於後
    一嵌槽（）之前端（Ａ）．．．如第十圖所示，當導煙板（７）（第６頁第一
    行）插入嵌槽（）後﹒．．油漬由上一片導煙板（７）而落入下一片導煙板（
    ７）時．．．使油漬呈階梯狀順利向後導引至集油槽（）」。又系爭創作說明
    第５頁第十七行指稱：「但在排油煙機使用一段時間後，其內表面及導煙板（７
    ）內表面會蓄積一層油垢．．．」，再參照系爭第十圖可知，當系爭所稱之油漬
    由上一片導煙板尾端（Ｂ）滴落下一片導煙板前端（Ａ）時，上一片導煙板尾端
    （Ｂ）滴落之油漬因污油之黏性，滴落的油滴黏絲將凝結成向下之油筍，而下一
    片導煙板之前端（Ａ）內表面則又有如系爭所自認之油垢蓄積，兩者同在抽吸口
    （８）端將成上下直線相連或橫線合閉，造成入風之阻力甚至阻斷，而當烹飪作
    快速熱炒時，鍋鼎經常是必須移離爐面，此時火焰的高溫直接上升到達上下導煙
    板前尾兩端疊設之抽吸口（８）﹔或作燒酒雞烹飪法時，火舌猛然上升，系爭抽
    吸口（８）的油筍及油垢顯然極易造成著火的危險（餐飲業更甚）。由是觀之，
    系爭以上下導煙板前尾兩端疊設為抽吸口之排油煙機，顯無法通過商品的安全檢
    驗，而此具有著火危險性的排油煙機當然無實用性可言。
(2)、再則系爭案第三、六圖圖示系爭集油槽（）是由排油煙機之背板向機內一體折
    成形，為固定水平式細長之集油槽，又位於排油煙機與爐面最近點；系爭創作說
    明自認其下斜之導煙板都易蓄積油垢，更何況集油槽為固定水平式，集油槽中間
    段之汙油將更不易向水平兩側之集油杯（）流入，淤蓄於集油槽內，集油槽又
    為狹長且與背板一體成形為固定式，極不易清洗；另則集油槽最接近爐面，槽內
    淤蓄之污油極易產生蓄溫作用而帶有著火之危險因素，系爭案之物品自無法通過
    商品之安檢，也就是不具安全性及實用性，不得准其上市。
(3)、如前述申請人就系爭案自己認定系爭導煙板之內表面的污油會蓄積成垢，相對的
    系爭導煙板之下表面即其所稱之外緣面，更因直接接觸上升之油煙氣，持續上升
    的油粒子在導煙板的外緣面更易結成球狀油滴，正如系爭案所稱導煙板之內表面
    蓄積一層油垢，究其原因是油滴因其黏性而滯留，不易沿不陡斜的導煙板斜坡滑
    落。由是推之，導煙板外緣面之球狀油滴將呈垂直滴落爐面，此油滴四處滴落的
    現象顯然與被告所指摘習用不設置導煙板之排油煙機（系爭圖示一）並無二致，
    由此事實可得：（Ａ）系爭創作說明第三頁第十六行之指稱：「業者為了解決上
    述（油漬滴四處滴落，造成廚房不乾淨之困擾－請參照同頁第九、十行）之問題
    ，於吸入口之前設有導流結構讓油煙不會擴散而可容易從吸入口被吸入．．．」
    之功能，系爭導流結構之改良設置顯不能達成排除系爭所指稱油漬滴四處滴落之
    困擾。（Ｂ）系爭案指習用之排油煙機油漬滴會四處滴落為不具實用性（故有系
    爭之改良申請案），同理，系爭案製成之排油煙機當然也不具實用性。
(4)、前述所舉尤其(1)、(2)兩項，被告審查系爭案，在思維上明顯已忽略了系爭案之物
    品特性，尤其被用在餐飲業專業用時，須不帶有著火危險因素之必備的先決條件
    的考量，其審查結果系爭申請案「應」自無實用性可言，惟其審查的疏忽而授予
    系爭案暫准之專利權，其審決依法自應予撤銷。
１０、系爭案不具進步性及暫准專利權之授予不備審查邏輯要件之實例說明：
    查系爭案導煙板內表面，蓄積油垢之原因，顯然是因導煙板不夠陡斜所致。系爭
    案之導煙板被設置於Ｕ形弧狀導油槽之內側邊板嵌槽內，嵌槽因受內側邊板寬面
    及導油槽弧狀底面之約束，要令上下導煙板作疊設且可行抽插作功，嵌槽之下斜
    線尤與導油槽弧狀上半段之底面切點是無法陡斜的，這種平面幾何圖是很容易在
    紙上繪畫得知的，亦可由系爭之圖示九、十及三、四圖得證。而此上半段部分正
    是上升油煙氣匯集的主要空間區域。故系爭案之導煙板上下表面是會蓄積油垢及
    油漬滴的，然按系爭圖示二習用之排油煙機之導煙板因設於導油「槽」上方寬敞
    的空間，不受導油溝（槽）的限制，導煙板疊設可呈極度陡斜，尤為平直導煙板
    ，油漬可沿導煙板之斜坡下滑瀉落，不滯留於導煙板上，故導煙板之內外表面並
    無積垢及油漬成球粒子滴落爐面上之現象發生，此現象可由您我家中使用之排油
    煙機，從不須清洗導煙板「內表面油垢」之事實作為見證。或縱如系爭案所稱導
    煙板須作清洗，只要將清潔劑噴灑在習用排油煙機導煙機導煙板內外表層上，溶
    解之油漬可直接瀉入兩側導油構，根本不用拆卸導煙板清洗後又要再裝置回去的
    煩雜動作，清洗可更方便輕鬆；而系爭案令固定式導煙板改為抽屜式，此方法乃
    是日常生活中廣泛被使用的方式，而此方式亦是先前者容易思及且利用最普遍的
    技術手段，是此行業者通常創作能力之發揮的原技銜「習用範圍」，固仍不具有
    新穎性之要素；或再將習用與系爭案之排油煙機兩者相較，依前所述，明顯地不
    用拆洗導煙板之習用排油煙機（系爭圖示二）應是優於系爭案必須拆洗之排油煙
    機，故系爭嵌糟設於導油槽之施作方法顯為不適宜，既不具實用性，又不備新穎
    性之要素，何來進步性？更況評價進步性之先決要件為必備有新穎性，然系爭創
    作說明查並未載有任何合於新穎姓之要件，被告不察，竟以系爭申請案是有進步
    性為由授予暫准專利權，其審查邏輯瑕疵明確，無於適法。
、被告未依法保障原告專利權之違法：
(1)、查原告之發明專利範圍第一頁（Ａ）第（四）煙罩：「．．．煙罩內部分設多片
    鱗板而組成多道下墜風道，風道之上方為油煙氣吸入端，下方即為油煙氣出口端
    （最後二行）。及（Ｃ）之（一）油煙氣自煙罩內多道下墜風道的上方油煙氣吸
    入端經多道下墜風道下方之油煙氣出口端，流經梯形消聲室底端緩衝區，消聲室
    內之導風板進入第二下墜風道至第二下墜風道之出口端，此段流場為全程流場之
    「吸入段流場」；．．．。再參照創作說明（四）第六頁陸、本創作之氣流流場
    （１）吸入段流場：本創作除油煙機之吸入口是由多片鱗板（如圖（十）－所
    示）所組成之多道下墜風道（如圖（十）－）整面傾斜鱗疊涵蓋在炊具上方（
    請參照圖（一）、（三）、（十四）．．．烹飪所生之油氣（如圖十四－）全
    數被涵蓋之多道下墜風道（即吸入口－）所吸入（特性二）．．．。及創作說
    明（六）第八頁第十二行「．．．再則吸入口各導風鱗板上附著之油污各沿導風
    鱗板斜坡下滑或依序滴落下面導風鱗板上之上面（如圖十四－所示），至最下
    面導風鱗板匯入第一油槽（如圖（七）－）．．．是先前創作所未曾備有之物
    （特性七）。
(2)、次查系爭申請案之申請專利範圍第三行稱：「其特徵在於：1.該機體兩側．．．
    兩導油槽對稱設有多道嵌槽係為下斜之設置．．．前一嵌槽之尾端係疊設於後一
    嵌槽之前端，．．．嵌槽係供相對數量之長形導煙板採抽取式置定位者。2.如申
    請專利範圍第一項所述．．．該導煙板係可為平面或弧面（一）型態者。
(3)、再參照系爭申請案第三圖及第十圖，可明其專利申請範圍所述之專利物品（即導
    煙板）之架構（即疊設且下斜）及設置位置（即吸入段）和導油方法，與原告專
    利範圍中「除油煙機之吸入口是由多片鱗板（即導煙板）所組成之多道下墜風道
    （如圖（十）－所示）整面傾斜鱗疊涵蓋在炊具上方」及第十四圖－和第七
    圖－所示，其架構並無不相同，儼然是仿造無可置疑；另則亦可由其第三圖，
    棄掉其偽裝之外飾前面板（３）及在圖示上故意誤導視覺而將原告風車之水平支
    撐架，改為弧狀部分棄除如附件（一）；然後參照原告專利範圍第一及第十四圖
    所示，減去圖上方之專利範圍中的加級風車（４）和圖示下方專利範圍的伸縮背
    如附件（二），令前後兩者側面外殼架構型態相較，再參照前述原告專利物品－
    鱗板（即導煙板）及方法專利權範圍之排列於吸入段流場呈下斜鱗疊之
    架構，一目了然，系爭新型專利申請案之形態及其主結構已全然抄襲了原告方法
    專利權範圍的排列組合架構，足可認定系爭申請物品係為仿造是無庸置疑的。經
    異議，被告不剔除系爭申請案侵犯原告專利權範圍之新型專利申請範圍，而以系
    爭申請案具進步性為由，授與新型專利權，是被告已構成行政違法在先，又牴觸
    專利法第九十八條第二項之法定為不適格於後，更是違背專利法第五十六條第二
    項及必要時得審酌說明書及圖示的但書規定，不法的侵犯原告專利物品－鱗板及
    排列組合架構方法之專利權範圍。
、被告未盡職責之違法：
(1)、前項已述明被告指稱系爭申請案具進步性而授予系爭新型專利權，依法顯為不適
    格，或將置之不論，惟查市井抽油煙機設有框槽或上下槽供導煙板或濾網作穿插
    置放及拆洗者有：百葉式如附件（三），照片一張；濾網式如附件（四）－照片
    二張；是為常年以來一般之習用物，系爭申請案於兩側設槽供導煙板作抽插置放
    及拆洗與之相較兩者結構型態並無二致，故系爭新型專利申請案自無新穎性可言
    ，何來進步性？依法被告自應檢附審查結果所依據進步性之資料答辯原告之異議
    ，是被告依法應盡之職責。卻不見被告提供檢附之資料，顯然被告之審決即有不
    備理由之行政違法。
(2)、詳查附件（三）及（四）照片，所有的導煙板及濾網均以小片式作並聯，不以一
    整片作橫跨著力在兩側邊，究其原因係整片之導煙板因穿插及拆洗不易又中間段
    的重量在無支撐力的情況下，將由兩側向中間點呈下墜狀，在風車作功時，因持
    續的震動及聲波和氣流的脈衝，導煙板將有墜落之慮。足證系爭新型專利申請案
    指稱著力於兩側邊槽，可做抽插置放之片狀平面導煙板是絕對不具實用性的，又
    弧狀之導煙板如何自兩側槽作抽插？尤為專業用大型者更是。而專業用大型者（
    一般寬八呎及十呎為多），導煙板行抽插置放或拆洗亦須「同時」最少二人始能
    施作，費力又費時，不切實際、不符方便性的需求要旨；系爭新型專利申請案自
    無實用性可言，經異議，惟被告不具專業實務知識，又不作實際查訪探討及檢附
    資料，即授予系爭申請案新型專利權，實有違專責機關之本職。
、經濟部訴願委員會駁回理由無可維持：
    原告為維護專利權不受侵犯，依法向被告提起異議，被告理應說明系爭新型專利
    權之授予何以不侵犯原告專利權範圍之物品及作功方法的法律層面作界分，此乃
    被告的職責也是法律賦予原告之權利，惟原告之異議未得被告適法之處分，原告
    依法提起訴願，並指出本件新型專利申請在技術邏輯和實施的實用性不合授予新
    型專利之要件。然經濟部訴願委員會竟指原告於異議時未提技術領域的質疑，讓
    該系爭新型專利申請人作答辯為由，駁回原告之訴願。但查原告之異議及訴願之
    對造係案件審查的被告而非被審查的案件申請人，駁回理由委由案件被審查的申
    請人代充答辯，依法顯不適格。試問被告專責何在？又以何權責授予申請人專利
    權？訴願委真會依職權理應命被告答辯，然訴願委員會對原告之訴願對象顯已弄
    錯，其駁回之決定自非適法，無可維持。
、綜前所述，被告違反審查程序遽行審核，已有未依法行政之違誤，系爭新型專利
    之授予，亦違反專利法第九十八條第一項第二款及第二項之規定，另於專業技術
    層面，系爭新型專利申請的創作說明，將專用名詞「油溝」與「油槽」混淆不清
    、指鹿為馬，顯無法使熟習該項技術者能據以實施，顯見系爭案不具新型專利授
    予之要件，原處分及訴願決定暨准予系爭案專利之處分，均應一併撤銷。
乙、被告方面：
一、聲明：求為判決如主文所示。
二、陳述：
１、起訴理由謂：「系爭案導煙板重疊間留有間距呈下斜疊設等，和引證案導風鱗板
    及下墜風道兩者構造及氣流運動方法相同；系爭案使油漬呈階梯狀順利向後導引
    至集油槽等和引證案油污沿導風鱗板斜坡下滑而至最下面導風鱗板匯入第一油槽
    等兩者截油方法完全相同」云云。惟查運動方法、截油方法相同與否，無關新型
    專利之標的；系爭案和引證案兩者構造及技術手段不同，系爭案導煙板可直接抽
    出清洗，且導煙板（７）抽出後，排油煙機內表面可直接擦拭，具進步性。
２、起訴理由謂：「系爭案未經調查即遽行審核，違背審核程序；被告授予系爭案新
    型專利權不備法定要件；經濟部訴願委員會駁回理由委由被審查的申請人代充答
    辯，依法顯不適格」云云。然查系爭案依法發審並予暫准專利，並無違審查程序
    ；系爭案目前仍處暫准專利期間，難謂已授予新型專利權；另異議案件之審查係
    採當事人進行主義，權責機關依當事人所提證據及答辯內容從事審理應無違誤。
３、行政訴訟理由：「系爭案之油槽無法使油導流暢順；抽取式導煙板其不穩共震有
    違氣流低噪流動實用要求」云云。然查此項訴訟理由並未於異議階段提出，且未
    發交參加人答辯，為訴願或行政訴訟所提新理由，應不予審究。再者，系爭案機
    體兩側緣下端均向內形成有Ｕ形導油槽（）連接至設有集油杯（）之集油槽
    （），系爭案導油槽（）可使油導流暢順，熟習該項技術者並無「無法據以
    實施」之情事；另系爭案活動導風板兩側嵌置於嵌槽並不易產生共震噪音。
４、綜上所述，被告之原處分並無違法，請判決如被告答辯之聲明。
丙、參加人之陳述：
    原告係主張系爭案有違專利法第九十八條第一項第二款：「有相同之發明或新型
    申請在先並經核准專利者」之規定，亦即原告係主張系爭案不具新穎性，而非不
    具進步性。依據專利審查基準，所謂「相同之發明」，係指申請新型專利時，已
    有相同之他件發明申請案存在。然引證案之技術內容根本與系爭案完全無關，系
    爭案之專利標的在於機體兩側緣下端均向內形成有Ｕ形導油槽，兩導油槽對稱設
    有多道下斜式嵌槽，且前一嵌槽之尾端係疊設於後一嵌槽之前端，並上、下留有
    適度之間距等特徵，此皆引證案所無，怎能說兩專利之技術內容相同。況且系爭
    案導煙板可直接抽出清洗，且導煙板抽出後，排油煙機內表面可以直接擦拭，凡
    此種種皆與引證案不同，要難稱兩案相同，故請判決駁回原告之訴。
    理  由
一、按凡對物品之形狀、構造或裝置之創作或改良，而可供產業上利用者，得依專利
    法第九十七條暨第九十八條第一項前段規定申請取得新型專利。而對於公告中之
    新型，任何人認有違反專利法第九十七條至第九十九條規定，提起異議者，依同
    法第一百零二條規定，得自公告之日起三個月內，備具異議書，附具證明文件，
    向專利專責機關提起之。從而，系爭專利有無原告補送之異議理由所指違反專利
    法第九十八條第一項第二款之情事而應不予專利，依法應由異議人附具證據證明
    之，倘其證據不足以證明系爭專利有違專利法之規定，自應為異議不成立之處分
    。
二、查本件系爭第00000000號「排油煙機之導流結構改良」新型專利案，係
    於一機體之預定位置設有一風胃，而風胃內裝置有馬達與風扇；其特徵在於：該
    機體兩側緣下端均向內形成有Ｕ形導油槽，連接至設有集油杯之集油槽，並於兩
    導油槽對稱設有多道嵌槽，而該嵌槽係為下斜之設置型態，且前一嵌槽之尾端係
    疊設於後一嵌槽之前端，並上、下留有適度之間距，而各嵌槽係供相對數量之長
    形導煙板採抽取式插置定位者。而原告所提出之異議證據為八十五年四月一日公
    告之第00000000號「低噪高壓除油煙機全程氣流流場與整體結構的排列
    和組合方法」發明專利案，其結構特徵分由四個不同功能之主要個體：(一)加級風
    車：由兩個大小不同直徑的離心式風輪轉子，以馬達為中心呈上下縱立所組成，
    下端為吸氣轉子在風量不變原則下轉子取最小直徑，上端為加級轉子，依實體容
    積之許可，轉子取最大直徑，加級轉子外圍為旋轉擴壓器，旋轉擴壓器之排氣端
    設有吸氣管，由排氣端之殼外通入殼內，吸氣管之出口端與排氣氣流作同方向指
    向；(二)梯形消聲室：兩側呈梯形，其背面（即梯形之下底）之下端向上折一油溝
    ，梯形消聲室之高面設有加級轉子進氣口，梯形消聲室內設有吸氣轉子進氣口隔
    板，隔板上留有吸氣轉子進氣口，而隔板下方設有隔聲板及導風板，隔聲板及導
    風板間呈下墜風道（即第二下墜風道），導風板以下為梯形消聲室之底端緩衝區
    ，且底端緩衝區之兩側板設有定位用螺絲；(三)伸縮背：由一平板左右兩側折邊，
    且兩折邊有伸縮條孔，而平板之底邊折一油槽；(四)煙罩：側看呈弧頂錐狀形或稱
    扇狀形，扇狀之兩斜邊即為圓之半徑Ｒ，一斜邊為煙罩之背面，但背面板之下端
    與Ｒ之圓心點留有一段距離，作為煙罩吸氣之出口，在此出口之截面積內在煙罩
    內部分設多片鱗板而組成多道下墜風道，風道之上方為油煙氣吸入端，下方即為
    油煙氣出口端。經被告審查，認引證案之除油煙機吸入口係由多片鱗板所組成之
    多道下墜風道，整個傾斜鱗涵蓋在炊具上方；其煙罩側看呈弧頂錐形狀，具有煙
    罩之弧頂、弧頂之油溝，吸入口鱗片導風板、多道下墜風道、折邊、斜邊之油溝
    、銜接用螺絲孔、煙罩背面板、兩側之錐狀板等構件；煙罩之背面與消聲室梯形
    之斜邊密接，使煙罩之油煙氣出口端與梯形消聲室之底端緩衝區衡通，並用螺絲
    使兩者固定之。系爭案與引證案相較，引證案並未揭示系爭案機體兩側緣下端均
    向內形成有Ｕ形導油槽，兩導油槽對稱設有多道下斜式嵌槽，且前一嵌槽之尾端
    係疊設於後一嵌槽之前端，並上、下留有適度之間距等特徵，故兩案構造不同；
    又引證案煙罩背面與消聲室梯形斜邊以螺絲銜接固定，各鱗片導風板側邊設具螺
    孔之折邊，係屬固定式定位，與系爭案導煙板於嵌槽內採抽取式插置定位，兩案
    技術手段亦不同，且系爭案導煙板可直接抽出清洗，抽出後排油煙機內表面亦可
    直接擦拭，具進步性，故系爭案無違專利法第九十八條第一項第二款之規定，乃
    為異議不成立之處分，訴願決定機關核無不合。又原告並未具體指出兩案構造及
    技術手段相同之處，僅空泛訴稱引證案於除油煙機之進氣口設置系爭導風（煙）
    板，改變進氣之流場，而得廢氣淨化及消聲滅火．．．，已具備新技術而獲准發
    明專利在案，故系爭案申請前已有相同之發明或新型申請在先並經核准專利者，
    其再以導風（煙）板申請專利，自有違專利法第九十八條第一項第二款之規定云
    云，要難認為有理由。至原告指稱，系爭案排油煙機係以機體兩側下端之導油槽
    為導流結構改良之要件，惟其污油必先蓄存於下端兩側槽內，待滿槽後，始溢流
    至設有集油杯之集油槽，實與污油必須暢流至集油槽為必要性之內涵相悖，顯無
    據以實施之價值；又系爭案最上方長方形導風板並無法從嵌槽自由抽取與嵌入插
    置定位，故其抽取式導風（煙）板無法據以實施，已失其創作價值；再者，系爭
    案排油煙機於清洗時，油污易沾手、污染地面、費工時及清洗不便，而其活動式
    導風板於嵌槽上並不作緊壓，易有低頻噪音，於製作上及使用時並無使物品更臻
    於實用，且系爭案所改良之嵌槽即習知軌道式，乃一般人所熟知而可輕易完成，
    不符新型專利要件云云。訴願決定機關以其等皆非原異議階段主張之理由，核屬
    訴願階段所提之新理由，既未發交參加人答辯，亦未經被告審究，自非本件訴願
    所得論究。從而，被告所為本件異議不成立之處分，揆諸首揭法條規定及說明，
    洵無違誤，而維持原處分。
三、原告於本件行政訴訟中猶執前詞爭議，惟經本院審核被告以系爭案與引證案構造
    、技術手段不同，且系爭案具進步性，未違反專利法第九十八條第一項第二款之
    規定，而為「異議不成立」之處分所持之右開理由，暨訴願機關決定駁回原告之
    訴願所持之右開理由，均無不妥，是原告之陳詞均不可採。從而，被告所為之上
    開處分，揆諸首揭規定，並無違誤，訴願決定予以維持，亦無不合。原告徒執前
    詞，訴請1.訴願決定及原處分均撤銷；2.命被告就參加人之第00000000
    號「排油煙機之導流結構改良」新型專利為應予撤銷之處分；均無理由，應予駁
    回。
四、兩造其餘攻擊防禦方法與本件判決結果不生影響，故不逐一論述，併此敘明。
據上論結，本件原告之訴為無理由，爰依行政訴訟法第九十八條第三項前段判決如主
文。
中　　華　　民　　國　　　九十一　　　年　　　五　　　月　　　　一　　　日
     　　　　　　　 　　臺 北 高 等 行 政 法 院 第 三 庭
                 　　                    審 判 長 法  官　徐瑞晃
                                                  法  官　李得灶
                                                  法  官　吳慧娟
右為正本係照原本作成。
如不服本判決，應於送達後二十日內，向本院提出上訴狀並表明上訴理由，如於本判
決宣示後送達前提起上訴者，應於判決送達後二十日內補提上訴理由書（須按他造人
數附繕本）。
中　　華　　民　　國　　　九十一　　　年　　　五　　　月　　　　六　　　日
            　　　　　　　　　　　　　　    　    書記官　林玉卿
